ACORDAO-COMPLETO-2435753

ACÓRDÃO 12362/2020 ATA 39/2020 - PRIMEIRA CÂMARA

VISTOS, relatados e discutidos estes autos que tratam de atos de reforma emitidos no âmbito do Comando do Exército em favor dos Srs. Gilson Roberto de Freitas Oliveira, Alison Cesari, Rafael Leandro Varallo Colvero, Márcio dos Santos Barbosa e Geraldo Silva,
ACORDAM os Ministros do Tribunal de Contas da União, reunidos em sessão da Primeira Câmara, diante das razões expostas pelo Relator, com fundamento no art. 71, inciso III, da Constituição Federal e nos arts. 1º, inciso V, 39, inciso II, e 45 da Lei 8.443/1992, em:
9.1. considerar legais os atos de reforma emitidos em favor dos Srs. Gilson Roberto de Freitas Oliveira (XXX.354.328-XX) , Marcio dos Santos Barbosa (XXX.938.397-XX) e Rafael Leandro Varallo Colvero (XXX.605.850-XX) , determinando-se os correspondentes registros;
9.2. considerar ilegais os atos de reforma dos Srs. Alison Cesari (XXX.174.739-XX) e Geraldo Silva (XXX.825.747-XX) , recusando seus registros;
9.3. dispensar o ressarcimento das quantias indevidamente recebidas, em boa-fé, pelos interessados, consoante o Enunciado 106 da Súmula de Jurisprudência deste Tribunal;
9.4. determinar ao Comando do Exército que:
9.4.1. faça cessar, no prazo de 15 (quinze) dias, contado a partir da ciência desta deliberação, os pagamentos decorrentes dos atos impugnados, sob pena de responsabilidade solidária da autoridade administrativa omissa, consoante disposto nos arts. 71, inciso IX, da Constituição Federal e 262 do Regimento Interno desta Corte;
9.4.2. dê ciência do inteiro teor desta deliberação aos interessados, alertando-os de que o efeito suspensivo proveniente da interposição de eventuais recursos, caso não providos, não os exime da devolução dos valores indevidamente percebidos após a notificação;
9.4.3. envie a esta Corte de Contas, no prazo de 30 (trinta) dias, por cópia, comprovante de que os interessados tiveram ciência desta deliberação;
9.5. orientar a Sefip para que:
9.5.1. esclareça à unidade de origem, com supedâneo no art. 262, § 2º, do Regimento Interno, que as concessões consideradas ilegais poderão prosperar mediante a emissão e o encaminhamento a este Tribunal de novos atos concessórios, escoimados das irregularidades apontadas nestes autos;
9.5.2. realize diligência junto ao órgão jurisdicionado no sentido de verificar a regularidade dos pagamentos efetuados em favor do Sr. Alison Cesari (XXX.174.739-XX) , considerando-se os termos da sentença transitada em julgado - proventos proporcionais - e a informação registrada pelo órgão jurisdicionado no formulário e-Pessoal - proventos integrais;
9.5.3. monitore o cumprimento das medidas indicadas no subitem 9.4 acima.

Atos de reforma emitidos no âmbito do Comando do Exército para fins de registro.

Primeira Câmara

Comando do Exército.

3. Interessados/Responsáveis:
3.1. Interessados: Alison Cesari (XXX.174.739-XX); Geraldo Silva (XXX.825.747-XX); Gilson Roberto de Freitas Oliveira (XXX.354.328-XX); Marcio dos Santos Barbosa (XXX.938.397-XX); Rafael Leandro Varallo Colvero (XXX.605.850-XX).

13.1. Ministros presentes: Walton Alencar Rodrigues (Presidente), Benjamin Zymler (Relator) e Bruno Dantas.
13.2. Ministro-Substituto convocado: Marcos Bemquerer Costa.
13.3. Ministros-Substitutos presentes: Augusto Sherman Cavalcanti e Weder de Oliveira.

BENJAMIN ZYMLER

Adoto como relatório o parecer da unidade técnica, cujos termos são os seguintes:
"INTRODUÇÃO
Trata-se de atos de reforma, submetidos, para fins de registro, à apreciação do Tribunal de Contas da União (TCU) , de acordo com o art. 71, inciso III, da Constituição Federal.  Os atos foram cadastrados e disponibilizados ao TCU por intermédio do Sistema e-Pessoal, na forma do art. 2º e 4º da Instrução Normativa TCU 78/2018.
EXAME TÉCNICO
Os procedimentos para exame, apreciação e registro de atos de pessoal encontram-se estabelecidos na Instrução Normativa TCU 78/2018 e na Resolução TCU 206/2007. Essas normas dispõem que os atos de pessoal disponibilizados por meio do e-Pessoal devem ser submetidos previamente a críticas automatizadas, com base em parâmetros predefinidos.
As críticas das informações cadastradas na etapa de coleta do ato foram elaboradas e validadas levando-se em conta as peculiaridades de cada ato. Os itens verificados nessa etapa são inerentes a dados cadastrais, fundamentos legais, mapa de tempo, ficha financeira, assim como eventuais ocorrências de acumulação. Trata-se de verificações abrangentes, minuciosas e precisas e sem a necessidade de ação humana e, portanto, menos suscetível a falhas. As críticas aplicadas estão discriminadas no sistema, no Menu e-Pessoal, opção "Crítica", que podem ser acessadas mediante concessão de perfil específico a servidores do TCU responsáveis pela análise.
Além das críticas automatizadas, há verificação humana adicional no caso de haver alertas do sistema ou informações não formatadas, como esclarecimentos do gestor ou do controle interno.  
As críticas também consideram os registros do Sistema Integrado de Administração de Recursos Humanos (Siape) . O Siape disponibiliza informações atualizadas sobre as parcelas que integram os proventos, diferentemente, portanto, do e-Pessoal, que informa as parcelas no momento do registro do ato. 
Essa confrontação com o Siape fornece uma visão atual e verdadeira da situação, o que permite descaracterizar irregularidades e inconsistências que, embora constantes do e-Pessoal, já foram corrigidas.
As verificações detectadas nos atos encontram-se discriminadas na aba de pendências de cada ato no sistema e-Pessoal, bem como nos espelhos dos atos contemplados por esta instrução.
Exame das Constatações
8.	Não foram identificados óbices à apreciação pela legalidade dos atos de concessão de reforma aos Srs. Gilson Roberto de Freitas Oliveira (CPF XXX.354.328-XX) , Alison Cesari (CPF XXX.174.739-XX) , Rafael Leandro Varallo Colvero (CPF XXX.605.850-XX) e Marcio dos Santos Barbosa (CPF XXX.938.397-XX) . Tais concessões encontram-se amparadas judicialmente, conforme pode ser verificado na leitura das documentações anexadas aos atos de concessão. 
9.	É oportuno informar ainda que, com base em pesquisa nos bancos de dados deste TCU, os interessados acima mencionados não acumulam cargos ou funções públicas em desacordo com a Constituição Federal de 1988.
10.	Já o Sr. Geraldo Silva (CPF XXX.825.747-XX) foi reformado por invalidez e alcançou proventos calculados com base em um grau hierárquico imediato, por ter sido considerado inválido, em consonância ao disposto nos arts. 104, inciso II, 106, inciso II, 108, inciso V, 109 e 110, §§ 1º e 2º da Lei 6.880/1980:
Art . 106. A reforma ex officio será aplicada ao militar que:
II - for julgado incapaz, definitivamente, para o serviço ativo das Forças Armadas;
Art. 108. A incapacidade definitiva pode sobrevir em consequência de:
V - tuberculose ativa, alienação mental, neoplasia maligna, cegueira, lepra, paralisia irreversível e incapacitante, cardiopatia grave, mal de Parkinson, pênfigo, espondiloartrose anquilosante, nefropatia grave e outras moléstias que a lei indicar com base nas conclusões da medicina especializada; e
Art. 109. O militar da ativa julgado incapaz definitivamente por um dos motivos constantes dos itens I, II, III, IV e V do artigo anterior será reformado com qualquer tempo de serviço.
Art. 110. O militar da ativa ou da reserva remunerada, julgado incapaz definitivamente por um dos motivos constantes dos incisos I e II do art. 108, será reformado com a remuneração calculada com base no soldo correspondente ao grau hierárquico imediato ao que possuir ou que possuía na ativa, respectivamente.                    
§ 1º Aplica-se o disposto neste artigo aos casos previstos nos itens III, IV e V do artigo 108, quando, verificada a incapacidade definitiva, for o militar considerado inválido, isto é, impossibilitado total e permanentemente para qualquer trabalho. (Grifo nosso) 
11.	Entretanto, pesquisa nos bancos de dados do Tribunal identificaram que o interessado possui um vínculo público de servidor público não-efetivo (demissível ad nutum ou admitido por meio de legislação especial, não-regido pela CLT) com a Fundação Municipal de Saúde de São Gonçalo/RJ, desde 2006, na ocupação de agente comunitário de saúde. Embora tal situação não configure acumulação de proventos/vencimentos públicos frente à jurisprudência pacífica desta Corte, esta unidade técnica entende que tal constatação contraria os fundamentos da reforma, nos quais se expressa que o militar é inválido, isto é, impossibilitado total e permanentemente para qualquer trabalho. 
13.	Embora tal concessão seja decorrente de decisão judicial, restou comprovada que o militar não é inválido para qualquer trabalho, posto que tem vínculo empregatício desde 2006, situação que tem o condão de macular o ato quanto ao fundamento legal que o ampararia para tal reforma por invalidez, mesmo que frente a decisão judicial. 
14.	Dessa forma, embora a decisão judicial ampare o posto acima, o juiz, à época, não tomou conhecimento sobre a situação do emprego do interessado, logo, entende-se que o ato deva ser considerado ilegal e negado o seu registro, por contrariar a decisão judicial e o fundamento legal da reforma.
CONCLUSÃO
15.	A abrangência e a profundidade das verificações levadas a efeito fundamentam convicção de que os atos 9506/2017, 9505/2017, 9504/2017 e 9503/2017 podem ser apreciados pela legalidade. Já o ato 9508/2017 pode ser apreciado pela ilegalidade, em razão das irregularidades apontadas no item Exame das Constatações desta instrução, que representam afronta à legislação e à jurisprudência de referência.
16.	Os aludidos atos deram entrada neste Tribunal há menos de cinco anos, não sendo aplicável, portanto, o procedimento de contraditório e ampla defesa determinado pelo Acórdão 587/2011-TCU-Plenário.
PROPOSTA DE ENCAMINHAMENTO
17.	Ante o exposto, com fundamento no art. 71, inciso III, da Constituição Federal, no art. 1º, inciso V, e art. 39, incisos I e II, da Lei 8.443/1992, no art. 260 do Regimento Interno do Tribunal de Contas da União, propõe-se: 
a)	considerar legais e registrar os atos de reforma de Gilson Roberto de Freitas Oliveira (CPF XXX.354.328-XX) , Alison Cesari (CPF XXX.174.739-XX) , Rafael Leandro Varallo Colvero (CPF XXX.605.850-XX) e Marcio dos Santos Barbosa (CPF XXX.938.397-XX) ;
b)	considerar ilegal e recusar registro do ato de reforma de Geraldo Silva (CPF XXX.825.747-XX) , tenho em vista que o vínculo empregatício afronta o fundamento legal da reforma por invalidez e, por conseguinte, a decisão judicial que o considerou inválido; e 
c)	determinar ao Comando do Exército que emita novo ato sem as irregularidades apontadas, bem como tome as medidas cabíveis para verificação da continuidade da invalidez do Sr. Geraldo Silva (CPF XXX.825.747-XX) ."
2.	O Ministério Público junto a esta Corte de Contas divergiu parcialmente da unidade técnica, manifestando-se nos seguintes termos:
"Trata-se de processo consolidado com cinco atos de reforma deferidos pelo Comando do Exército, com pareceres pela legalidade emitidos pelo controle interno.
A Secretaria de Fiscalização de Pessoal propõe considerar:
a) ilegal o ato de Geraldo Silva (peça 6) , tendo em vista a percepção indevida do benefício previsto no art. 110 da Lei 6.880/1980, por restar descaracterizada a sua condição de invalidez total e permanente para qualquer trabalho; e
b) legais os demais atos de reforma.
A reforma em favor de Alison Cesari (peça 3) foi determinada por sentença judicial proferida na Ação Ordinária 5001355-29.2011.404.7015/PR (p. 6 a 14) .
No referido dispositivo, o Poder Judiciário julgou procedente, em parte, os pedidos, e determinou à União a reintegração do requerente, com posterior concessão de reforma ex officio, com remuneração proporcional ao tempo de serviço (art. 56 c/c. art. 111, inciso I, do Estatuto dos Militares) .
De acordo com a ficha financeira do militar, mês de referência abril de 2020, os proventos estão proporcionalizados à razão de 7/30 (peça 10) .
Entretanto, o ato encaminhado para apreciação desta Corte de Contas não reflete essa situação, pois o numerador e o denominador para o cálculo da proporcionalidade indicam concessão integral aos 30 anos de serviço.
A falha no preenchimento se estende aos valores das rubricas, todas sem proporcionalização.
Além disso, consta a informação de que o interessado laborou de 16/2/2004 a 29/2/2012, no total de 8 anos e 16 dias.
Tais inconsistências impedem a emissão de juízo acerca da legalidade do ato em análise, razão pela qual o Ministério Público de Contas opina por considerar prejudicado, por inépcia, o exame da reforma em favor de Geraldo Silva (peça 6) , com fundamento no § 6º do art. 260 do Regimento Interno do TCU:
§ 6º Será considerado prejudicado, por inépcia, o ato de admissão ou concessão que apresentar inconsistências nas informações prestadas pelo órgão de pessoal que impossibilitem sua análise, devendo ser determinado o encaminhamento de novo ato, livre de falhas.
Adicionalmente, sugere fixar prazo para que a unidade de origem encaminhe, via e-Pessoal, novo ato para apreciação deste Tribunal, livre das falhas ora observadas.
Quanto aos demais atos de aposentadoria constantes do presente processo, aquiesce à proposta formulada pela unidade técnica."
	É o Relatório.

não há

Procurador Júlio Marcelo de Oliveira.

REFORMA. INVALIDEZ RECONHECIDA JUDICIALMENTE. INGRESSO EM CARGO PUBLICO CIVIL POR MILITAR REFORMADO POR INVALIDEZ. FATO NÃO CONSIDERADO NA SENTENÇA. ILEGALIDADE DA REFORMA NA FORMA CONCEDIDA. ATO EMITIDO PELO ÓRGÃO JURISDICIONADO EM DESCONFORMIDADE COM A SENTENÇA TRANSITADA EM JULGADO. ILEGALIDADE DE OUTRO ATO. LEGALIDADE DOS DEMAIS. DETERMINAÇÕES.

REFORMA (REFO)

Secretaria de Fiscalização de Pessoal (SEFIP).

Em julgamento, cinco atos de reforma emitidos no âmbito do Comando do Exército em favor dos Srs. Gilson Roberto de Freitas Oliveira, Alison Cesari, Rafael Leandro Varallo Colvero, Márcio dos Santos Barbosa e Geraldo Silva.
2.	Pelo que se extrai dos autos, notadamente do preenchimento dos formulários constantes do Sistema e-Pessoal, nos atos ora submetidos a julgamento, todos os interessados tiveram a sua condição de invalidez reconhecida judicialmente, advindo daí a respectiva concessão de reforma pelo órgão jurisdicionado.
3.	A unidade técnica, analisando as decisões judiciais e mediante pesquisa realizada nos sistemas informatizados colocados à disposição deste Tribunal, constatou que o interessado Geraldo Silva, a despeito de possuir decisão judicial em seu favor reconhecendo a sua incapacidade para todo e qualquer tipo de atividade laborativa (civil e militar) , tornou-se ocupante, em 2006, de cargo público de agente comunitário de saúde junto à Fundação Municipal de Saúde de São Gonçalo.
4.	Por essa razão, propõe a ilegalidade do ato de interesse do Sr. Geraldo Silva, por contrariar a decisão judicial e o fundamento legal da reforma, e a legalidade dos demais, em virtude da ausência de quaisquer outros óbices para a concessão.
5.	O Ministério Público junto a esta Corte de Contas acolheu a manifestação da unidade técnica, à exceção do ato de reforma emitido em favor do Sr. Alison Cesari, em relação ao qual propõe o julgamento para que seja considerado prejudicado, por inépcia, em razão de o referido ato não estar em conformidade com a decisão judicial.
6.	De início, acolho as manifestações da unidade técnica e do Parquet no tocante à legalidade dos atos emitidos em favor dos Srs. Gilson Roberto de Freitas Oliveira, Rafael Leandro Varallo Colvero e Márcio dos Santos Barbosa, haja vista a ausência de quaisquer óbices para os seus registros.
7.	Também anuo às manifestações técnicas no tocante à ilegalidade do ato de reforma emitido em favor do Sr. Geraldo Silva.
8.	A parte dispositiva da sentença, que reconheceu o direito do referido interessado à reforma, julgou procedente o pedido formulado para condenar a União " (...) a proceder à reforma do autor com a mesma graduação de soldado, porém com soldo da graduação de terceiro-sargento, bem como ao pagamento dos atrasados, desde a data do ilegal licenciamento, com valores corrigidos monetariamente (...) ".
9.	Para assim decidir, considerou o Poder Judiciário que o Sr. Geraldo Silva encontrava-se incapacitado para o exercício de toda e qualquer atividade laborativa, seja ela militar ou civil.
10.	A referida ação ordinária foi ajuizada perante o Poder Judiciário no ano de 2002. A despeito de ter sido apreciada no seu mérito apenas em 2010, verifica-se que em nenhum momento foi levado ao conhecimento do juízo monocrático o fato de o autor da referida ação ter ingressado no serviço público municipal, no cargo de agente comunitário de saúde, no ano de 2006, contrariando a constatação de que estaria incapacitado para todo e qualquer tipo de atividade laborativa.
11.	Além de o referido fato não ter sido apreciado pela decisão judicial, deve-se ter em conta, ainda, a jurisprudência do Supremo Tribunal Federal no que diz respeito à cláusula rebus sic stantibus da sentença nas relações jurídicas de trato continuado:
"EMENTA: CONSTITUCIONAL. PROCESSUAL CIVIL. SENTENÇA AFIRMANDO DIREITO À DIFERENÇA DE PERCENTUAL REMUNERATÓRIO, INCLUSIVE PARA O FUTURO. RELAÇÃO JURÍDICA DE TRATO CONTINUADO. EFICÁCIA TEMPORAL. CLÁUSULA REBUS SIC STANTIBUS. SUPERVENIENTE INCORPORAÇÃO DEFINITIVA NOS VENCIMENTOS POR FORÇA DE DISSÍDIO COLETIVO. EXAURIMENTO DA EFICÁCIA DA SENTENÇA.
1. A força vinculativa das sentenças sobre relações jurídicas de trato continuado atua rebus sic stantibus: sua eficácia permanece enquanto se mantiverem inalterados os pressupostos fáticos e jurídicos adotados para o juízo de certeza estabelecido pelo provimento sentencial. A superveniente alteração de qualquer desses pressupostos (a) determina a imediata cessação da eficácia executiva do julgado, independentemente de ação rescisória ou, salvo em estritas hipóteses previstas em lei, de ação revisional, razão pela qual (b) a matéria pode ser alegada como matéria de defesa em impugnação ou em embargos do executado.
2. Afirma-se, nessa linha de entendimento, que a sentença que reconhece ao trabalhador ou servidor o direito a determinado percentual de acréscimo remuneratório deixa de ter eficácia a partir da superveniente incorporação definitiva do referido percentual nos seus ganhos.
3. Recurso extraordinário improvido" (RE 596.663-RJ; DJE de 25/11/2014; ênfase acrescentada) .
12.	Posto isso, constatado, posteriormente à inatividade, o exercício de labor de natureza civil pelo militar reformado por invalidez, apresenta-se, a meu ver, ilegítima a reforma concedida com fundamento no art. 110, §§ 1º e 2º, alínea "c", da Lei 6.880/1980.
13.	Quanto ao ato de interesse de Alison Cesari, assiste razão ao Parquet quando afirma que o formulário constante do Sistema e-Pessoal - que informa a concessão de proventos integrais - encontra-se em desacordo com a parte dispositiva da sentença transitada em julgado, que assegurou " (...) a reintegração do requerente ao Exército Brasileiro, no mesmo posto que ocupava anteriormente, desde 29/2/2012, com posterior reforma ex officio, nos moldes do art. 108, incisos II e III, ambos da Lei nº 6.880/80, com remuneração proporcional ao tempo de serviço (art. 56 c/c art. 111, inciso I, do Estatuto dos Militares) " (peça 3, p. 13 - grifos acrescidos) . 
14.	Tal fato, no entanto, a meu ver, não implica a prejudicialidade do ato por inépcia, conforme sugerido pelo órgão ministerial, mas sim a sua própria ilegalidade, já que esta Corte de Contas não dispõe de competência para corrigir os atos que lhe são submetidos para julgamento e sim para apreciá-los, na forma em que foram editados.
	Ante o exposto, VOTO por que o Tribunal adote a deliberação que ora submeto a este colegiado.
TCU, Sala das Sessões Ministro Luciano Brandão Alves de Souza, em 3 de novembro de 2020.
BENJAMIN ZYMLER 
Relator